臺灣彰化地方法院刑事判決　　　　　　　96年度訴緝字第26號
公　訴　人　臺灣彰化地方法院檢察署檢察官
被　　　告　丙○○
上列被告因詐欺等案件，經檢察官提起公訴（九十五年度偵字第
七三五、一八一三號），及移送併案審理（九十五年度偵字第九
四四、七０二二號），本院判決如下：
    主  文
丙○○幫助意圖為自己不法之所有，以詐術使人將本人之物交付
，處有期徒刑月，如易科罰金，以銀元佰元折算壹日。
    犯罪事實
一、丙○○明知個人之帳戶關係本身之信用具有一身專屬之性質
    ，在現今金融機構開立帳戶使用並無特殊之條件與困難，而
    一般人均係使用自己之帳戶，如涉及使用他人之帳戶常與財
    產犯罪密切相關，且取得他人存摺帳戶之目的在於收取贓款
    及掩飾犯行使之不易遭人追查，詎其僅因一時缺錢花用，適
    於民國九十四年十二月中旬某日因見報紙夾報上所刊登之「
    郵局存簿換現金」廣告，得知可藉由出租自己具名申請設立
    之金融帳戶，得款花用。丙○○在能預見承租收受帳戶之目
    的係欲隱匿真實身分，以供犯罪集團進行詐欺犯罪所用下，
    竟仍基於幫助他人詐欺取財之不確定故意，而其發生並不違
    背其本意之認識下，不顧他人所可能遭受之危害，容任他人
    藉以遂行犯罪，先由丙○○以廣告上刊登之電話號碼聯絡簡
    仁祥（業經本院審結）等人後，丙○○即同意以每本存簿新
    臺幣（下同）六千元之代價出租三個月，隨即於九十四年十
    二月二十三日下午二時許，將自己所申設之中華郵政股份有
    限公司鹿港草港郵局存簿、帳號000000000000
    00號存簿、金融卡（含密碼）及開戶印章等物，在其彰化
    縣鹿港鎮草中里草港巷六十九號住處，由丙○○本人親自將
    上開郵局帳戶等物件交付與陳禾凱（亦經本院審結），再由
    陳禾凱將所租得之丙○○前開郵局金融存簿等物件交予簡仁
    祥後，再轉賣與某不詳姓名、年籍、住居所之成年男子及其
    所屬之詐騙集團。後該姓名、年籍、住居所均不詳之成年男
    子及所屬之詐欺集團成員等人，即以丙○○所交付之上揭郵
    局帳戶為犯罪工具，先後於：（一）九十四年十二月二十九
    日之某報紙分類廣告欄內，虛偽刊登家庭代工求職廣告，嗣
    甲○○見該廣告，便撥打所留00－0000000、00
    00000000號電話前往詢問時，電話中姓名、年籍、
　  住居所均不詳之成年人遂佯稱以多種名目，要求甲○○先匯
    款二千八百八十元至丙○○前述郵局帳戶內購買家庭代工材
    料，甲○○不疑有他，致使陷於該姓名、年籍、住居所均不
    詳之成年人所言應為真實之錯誤，旋於九十四年十二月二十
    九日下午三時五十五分，依其指示在臺北縣板橋市板橋後埔
　　郵局匯款二千八百八十元至丙○○上開郵局帳戶內。（二）
　  九十四年十二月三十日中午十二時許，某姓名、年籍、住居
    所均不詳自稱「陳佳麗」之成年女子撥打電話予乙○○詐稱
    乙○○中獎，需繳納律師鑑定費等費用，要求乙○○匯款一
    萬二千八百元至柯一德「伸港郵局」0000000000
    0000號帳戶內（此部分亦經本院另案審結）。後又於九
　　十五年一月三日上午十一時許及同日下午三時許，由另一名
　  姓名、年籍、住居所均不詳自稱「左經理」之成年人以同上
    之理由，要求乙○○需另行匯款三萬八千五百元與三萬三千
    八百元至丙○○上開鹿港草港郵局（即局號：000000
    0，帳號：0000000）之帳戶內，乙○○亦不疑有他
　　，而陷於錯誤，果分別於九十五年一月三日上午十一時五分
　  、九十五年一月三日下午三時五十三分，依照指示各匯款三
    萬八千五百元與三萬三千八百元至丙○○上開郵局帳戶內（
    乙○○先後三次共計匯款八萬五千一百元）。（三）九十五
    年一月三日之自由時報分類廣告欄內，虛偽刊登家庭代工求
　　職廣告，嗣丁○○見該廣告內容，便撥打廣告上所留000
  　0000000號電話前往詢問時，電話中姓名、年籍、住
    居所均不詳之成年人遂佯稱以多種名目，要求丁○○先匯款
　　三千二百八十元至丙○○前述郵局帳戶內充當押金，丁○○
　  不疑有他，致使陷於該姓名、年籍、住居所均不詳之成年人
    所言應為真實之錯誤，旋於九十五年一月四日下午五時二分
    依其指示前往郵局匯款三千二百八十元至丙○○上開郵局帳
　　戶內。嗣經甲○○、乙○○及丁○○先後查覺有異，始將該
  　丙○○上開郵局帳戶帳號報警處理。
二、案經彰化縣警察局和美分局報請臺灣彰化地方法院檢察署檢
    察官偵查起訴及彰化縣警察局鹿港分局報請臺灣彰化地方法
    院檢察署檢察官偵查後移送併案審理。
    理  由
壹：有關於證據能力部分：
    本案全部卷證所涵括之供述證據（含書面），公訴人及被告
    丙○○於本院審理時均當庭表示同意作為證據及均具證據能
    力（見本院九十六年六月二十六日審判筆錄），且經本院審
    酌各該言詞陳述及書面陳述作成時之情況，認後述所引用全
    部證據之證據能力均無疑義，合先敘明。
貳：有關於認定犯罪事實部分：
一、上揭犯罪事實業據被告丙○○於本院審理時坦認不諱，且被
    告丙○○上開所申請開戶之鹿港草港郵局帳戶，經由同案被
    告簡仁祥等人轉售後果遭人用以實施詐欺取財之事實，並經
    證人即同案被告簡仁祥、陳禾凱二人於本院審理時到庭結證
    屬實。復據被害人甲○○、乙○○及丁○○三人分別於警詢
    中就遭詐騙之過程及匯款經過指述綦詳。此外，復有被告丙○○之鹿港草港郵局之郵政存簿儲金立帳申請書影本一紙、
    儲金儲戶申請變更帳戶事項申請書影本一紙、被告丙○○鹿
    港草港郵局帳戶之查詢帳戶最近交易資料、客戶歷史交易清
    單影本各一份、及被害人甲○○、乙○○及丁○○三人之郵
    政國內匯款執據影本三紙與原本一紙等附卷可稽。足認被告
    丙○○之自白核與事實相符，足堪採信。又金融機構之帳戶
    為個人理財之工具，為便利大眾使用此一理財工具，以資活
    絡資金供需，對於申請開設金融帳戶並無設有任何特殊之限
    制，一般民眾皆能自由申請開戶，並得同時在不同金融機構
    申請多數存款帳戶使用，乃眾所周知之事實，依一般人之社
    會生活經驗，倘係經由合法管道之收入或支出，其於金融機
    構帳戶之存放及提領，本可自行向金融行庫開立帳戶後使用
    ，殊無大費周章使用他人帳戶之必要，況且近來類如刮刮樂
    、退稅、中獎、代工及盜刷信用卡轉帳等詐騙案件層出不窮
    ，詐騙集團多利用他人之人頭帳戶做為匯款出入帳戶，不僅
    廣為媒體所披載，亦經政府各機關一再宣導提醒注意，尤以
    現今各地金融機構所設自動提款機莫不設定轉帳之警示畫面
    ，或在各金融機構內張貼警示標語，促請使用大眾注意，衡
    諸目前社會以有線、無線電視、報紙甚至網路等管道流通資
    訊之普及程度，以及使用自動提款機從事提款、轉帳交易之
    頻繁，苟見有陌生人不思以自己名義申請開立帳戶，反而向
    不特定人蒐集或收購他人之金融機構帳戶使用，帳戶所有人
    焉能安心將其帳戶交付蒐集、收購帳戶之人，而絲毫未加懷
    疑其收購或取得帳戶之目的即在於詐取他人財物？由此顯見
    被告丙○○對於向其承租人頭帳戶後即持用以詐騙之該姓名
    、年籍及住居所均不詳之成年人或其所屬之詐欺集團成員係
    將該帳戶用以實施詐欺犯行，當可預見，且被告丙○○對於
    該姓名、年籍及住居所均不詳之成年人或其所屬之詐欺集團
    成員利用其所申請開立之郵局帳戶向他人詐取財物，並無違
    背其本意，是被告丙○○主觀上應具有幫助他人詐取財物之
    不確定故意甚明，本件分事證明確，被告丙○○幫助犯行洵
    堪認定。
二、查我國刑法於九十四年二月二日修正公布，九十五年七月一
    日施行（下稱新法；修正前刑法下稱舊法）後，依最高法院
    九十五年度第八次刑事庭會議決議之決議內容，有關新舊法
    之適用原則摘要如下：
　(一)新法第二條第一項之規定，係規範行為後法律變更所生新舊
    法律比較適用之準據法，於新法施行後，應適用新法第二條
    第一項之規定，為「從舊從輕」之比較。
  (二)基於罪刑法定原則及法律不溯及既往原則，行為之處罰，以
    行為時之法律有明文規定者為限，必行為時與行為後之法律
    均有處罰之規定，始有新法第二條第一項之適用。
  (三)比較時應就罪刑有關之共犯、未遂犯、想像競合犯、牽連犯
    、連續犯、結合犯，以及累犯加重、自首減輕暨其他法定加
    減原因（如身分加減）與加減例等一切情形，綜其全部罪刑
    之結果而為比較。
  (四)從刑附屬於主刑，除法律有特別規定者外，依主刑所適用之
    法律。
  (五)新法第三十三條第五款規定罰金刑為新臺幣一千元以上，以
    百元計算之，新法施行後，應依新法第二條第一項之規定，
    適用最有利於行為人之法律。
  (六)易科罰金之折算標準，新法施行後，應依新法第二條第一項
    之規定，適用最有利於行為人之法律。
三、按刑法第二十八條之共同正犯，係指二人以上共同實施犯罪
    之行為者而言。幫助他人犯罪，並非實施正犯，在事實上雖
    有二人以上共同幫助他人犯罪，要亦各負其幫助犯之責任，
    仍無適用該條之餘地（最高法院八十二年度臺上字第六０八
    四號刑事判決意旨參照）。查本件上開姓名、年籍及住居所
    均不詳之成年男子、女子、「左經理」及其所屬之詐欺集團
    成員等人，共同基於為自己不法所有之犯意，分別以中獎匯
    款及應徵家庭代工等之方式為詐術，使被害人甲○○、乙○○及丁○○等三人陷於錯誤，而將本人之財物交付，且均以
    之為業，並賴以維生，則該姓名、年籍及住居所均不詳之成
    年男子、女子、「左經理」及其所屬之詐欺集團成員等人所
    為，自均係犯修正刪除前刑法第三百四十條之常業詐欺罪。
    惟查被告丙○○將其所開立之上開鹿港草港郵局帳戶出租予
    同案被告陳禾凱、簡仁祥、王渝昇等人，再由同案被告簡仁
    祥等人轉賣予該姓名、年籍及住居所均不詳之成年男子、女
    子、「左經理」及其所屬之詐欺集團成員等人時，衡諸目前
    社會常態及一般人之經驗法則，被告丙○○當僅可認知收購
    之人係用以供詐欺取財之財產犯罪，但尚難認定被告丙○○
    就該收購帳戶之人會將帳戶用於常業詐欺取財之行為上係有
    所認識及預見，依「所知輕於所犯，從其所知」之法理，被
    告丙○○仍應僅論以一單純詐欺取財之幫助犯。是以被告丙○○將其所有上開郵局帳戶出租給同案被告陳禾凱、簡仁祥
    及王渝昇三人，再由同案被告簡仁祥等人持之將其轉賣予姓
    名、年籍及住居所均不詳之成年男子、女子、「左經理」及
    其所屬之詐欺集團成員以供向他人詐騙財物，被告丙○○顯
    係基於幫助他人詐欺取財之犯意，且所為提供自己所開立帳
    戶予他人之行為復屬刑法詐欺取財罪構成要件以外之行為，
    被告丙○○既係以幫助他人犯罪之意思而參與犯罪構成要件
    以外之行為，自係屬幫助犯。故核被告丙○○所為，係犯修
    正前刑法第三十條第一項、第三百三十九條第一項之幫助詐
    欺取財罪。又本件被告丙○○行為後，刑法關於幫助犯、罰
    金刑及易科罰金等規定均有修正，依前揭最高法院九十五年
    度第八次刑事庭會議決議內容，應綜其全部罪刑之結果而為
    比較後，始得判斷應適用新法或舊法，經本院為如附表所示
    之比較後，認被告丙○○所為依刑法第二條第一項前段，就
    以下幫助犯、罰金刑及易科罰金等適用，應依舊法。另被告
    丙○○所犯係修正前刑法第三十條第一項、第三百三十九條
    第一項之幫助詐欺取財罪，已如前述，爰依修正前刑法第三
    十條第二項之規定減輕其刑。另公訴人雖未敘及被害人甲○○、丁○○二人遭姓名、年籍、住居所均不詳之成年人詐騙
    ，並各依指示匯款入被告丙○○之郵局帳戶內之幫助詐欺取
    財之犯行（即臺灣彰化地方法院檢察署九十五年度偵字第七
    ０二二號部分），惟此部分幫助詐欺取財之犯行與檢察官起
    訴被告丙○○幫助詐欺取財部分，因均具有實質上一罪之關
    係，應為起訴效力所及，本院自得併予審理，附此敘明。再
    公訴人請求併案審理有關被害人乙○○遭詐騙，並依指示匯
    款入被告丙○○之郵局帳戶內之幫助詐欺取財之犯行（即臺
    灣彰化地方法院檢察署九十五年度偵字第九四四號部分），
    因此併辦部分本即為被告丙○○遭起訴部分，係屬同一案件
    ，同此敘明。爰審酌被告丙○○平日之素行，任意提供自己
    所開立之帳戶予不法份子使用，且其提供帳戶之行為非惟幫
    助詐騙者遂行詐財目的，同時使詐欺者得以隱匿其真實身分
    ，減少遭查獲之風險，愈使其肆無忌憚，加深犯罪之猖獗，
    致使社會經濟遭受重大危害及被告丙○○犯罪後坦承犯行態
    度尚屬良好，惟均尚未與被害人等人達成和解賠償損害等一
    切情狀，量處如主文所示之刑，並諭知易科罰金之折算標準
    ，以資懲儆。
四、按所謂幫助犯係指就他人之犯罪加以助力，使其易於實施之
    積極的或消極的行為而言。其犯罪態樣與實施犯罪之正犯有
    異，其所處罰者，乃其提供助力之行為本身，而非正犯實施
    犯罪之行為。因此幫助犯不適用責任共同之原則，對正犯所
    有供犯罪所用或因犯罪所得之物，勿庸併為沒收之宣告（最
    高法院八十八年度臺上字第六二三四號刑事判決意旨參照）
    。且幫助犯間亦無適用共同正犯之餘地（最高法院八十二年
    度臺上字第六０八四號刑事判決意旨參照），故亦無刑法學
    理上「共犯連帶沒收」理論之適用，故就被告丙○○所為幫
    助詐欺取財部分，爰均無從為沒收之諭知，末此敘明。
五、公訴意旨另略以：被告丙○○因缺錢使用，且能預見其將郵
    局帳戶交付供他人使用，可能幫助犯罪集團作為掩飾或隱匿
    因重大犯罪所得之財物，竟仍不違背渠等之本意，並基於幫
    助洗錢之不確定故意，於九十四年十二月中旬某日，以廣告
    刊登之電話號碼聯絡簡仁祥等人後，將其上開所申請開立之
    鹿港港郵局帳戶存摺、提款卡、密碼及開戶印章等物，出賣
    予陳禾凱等人，再由陳禾凱等人將所承租之被告丙○○之金
    融存簿等物件交予簡仁祥後，再轉賣予詐騙集團使用，因認
    被告丙○○此部分另涉犯有刑法第三十條第一項、洗錢防制
    法第二條第二款、第九條第二項之幫助洗錢罪嫌。然查：(1)
    洗錢防制法之制定，旨在防止特定重大犯罪不法所得之資金
    或財產，藉由洗錢行為，諸如經由各種金融機關或其他交易
    管道，轉換成為合法來源之資金或財產，切斷資金與當初犯
    罪行為之關連性，隱匿犯罪行為或該資金不法來源之本質，
    使偵查機關無法藉由資金之流向追查犯罪行為人，其所保護
    之法益為國家對特定重大犯罪之追訴及處罰；又洗錢行為係
    指行為人為掩飾或隱匿自己重大犯罪所得財物或財產上之利
    益（洗錢防制法第二條第一款），或行為人掩飾、收受、搬
    運、寄藏、故買或牙保他人因重大犯罪所得財物或財產上之
    利益（同法第二條第二款），除利用不知情之合法管道（如
    金融機關）為之外，其他使所得財物或利益之來源合法化，
    或改變該財物或利益之本質，以避免追訴處罰之掩飾、藏匿
    犯特定重大犯罪所得財產或利益之行為均屬之，若非先有犯
    罪所得或利益，再加以掩飾或隱匿，而係取得犯罪所得或利
    益之犯罪手段，或未合法化犯罪所得或利益之來源，而能一
    目了然來源之不法性，即非洗錢防制法所規範之對象。(2)本
    件係某不詳之詐騙集團成員利用被告丙○○所提供之上開郵
    局帳戶使詐欺所得之款項直接匯入被告丙○○所開立之帳戶
    內，該某不詳之詐騙集團成員所為詐騙要求被害人乙○○將
    金錢匯入被告丙○○所申請開立之郵局帳戶內之行為，本為
    該詐騙集團實施詐欺行為之犯罪手段，並非於詐欺取得財物
    後，另為掩飾、隱匿其詐欺所得之行為，亦非被告丙○○於
    該詐騙集團成員實施詐欺犯罪取得財物後，另由被告丙○○
    逕行為之掩飾、隱匿行為，此由被害人乙○○係先於接獲該
    詐欺集團之成員指示後，直接依指示將金錢匯入被告丙○○
    所提供之上開郵局帳戶內，即可得知。況偵查機關得藉由被
    害人將款項匯入被告丙○○所提供之郵局帳戶之事實，即可
    一目了然資金來源之不法性，並得以追查資金之流向，資金
    與當初犯罪行為之關連性並未被切斷，與「掩飾」、「隱匿
    」之性質亦有不符，核與洗錢防制法第二條所定之洗錢構成
    行為態樣，已屬有別。(3)按洗錢防制法第二條規定：「本法
    所稱洗錢，係指下列行為：掩飾或隱匿因自己重大犯罪所
    得財物或財產上利益者。掩飾、收受、搬運、寄藏、故買
    或牙保他人因重大犯罪所得財物或財產上利益者。」，同法
    第三條則明定「重大犯罪」之罪名，由上可知，洗錢行為所
    稱之「重大犯罪」，係採列舉式之規定，於列舉規定外，其
    餘犯罪則不包括在內。本件被告丙○○所提供其申請之郵局
    帳戶予某不詳之詐騙集團成員作為詐騙他人財物之用，應僅
    能成立普通詐欺罪之幫助犯，尚非屬修正刪除前刑法第三百
    四十條之常業詐欺罪之幫助犯，已如前述，自難認被告丙○○之行為可以成立洗錢防制法所定洗錢犯罪之幫助犯。此外
    ，復查無其他積極、直接、明確之事證足資證明被告丙○○
    之行為確係成立公訴意旨所指訴之幫助洗錢犯行，原應就被
    告丙○○此部分為無罪之判決，惟公訴人既認被告丙○○此
    部分與前揭論罪科刑之幫助詐欺取財罪部分，具有想像競合
    犯之裁判上一罪關係，本院就被告丙○○被訴涉犯刑法第三
    十條第一項、洗錢防制法第二條第二款、第九條第二項之幫
    助洗錢罪嫌部分，爰不另為無罪之諭知。
六、至被告黃美華，則俟其到庭後另行審結，末此敘明。
據上論斷，應依刑事訴訟法第二百九十九條第一項前段，刑法第
二條第一項前段、修正前第三十條第一項、第二項、第三百三十
九條第一項、修正前第四十一條第一項前段，罰金罰鍰提高標準
條例第一條前段、修正刪除前第二條，判決如主文。
本案經檢察官洪英丰到庭執行職務。
中　　華　　民　　國　九十六　年　　七　　月　　十　　日
                  刑事第五庭    審判長法  官  許旭聖
                                      法  官  吳俊螢
                                      法  官  簡婉倫
以上正本證明與原本無異。
如不服本判決，應於判決送達後十日內，向本院提出上訴狀（須
附繕本），上訴於臺灣高等法院臺中分院。
中　　華　　民　　國　九十六　年　　七　　月　　十　　日
                                      書記官  黃幼華
附錄論罪科刑法條全文：
刑法第三百三十九條第一項：
意圖為自己或第三人不法之所有，以詐術使人將本人或第三人之
物交付者，處五年以下有期徒刑、拘役或科或併科一千元以下罰
金。
附　表　：
┌──┬─────┬─────────────────────────┐
│編號│修正事項  │  以各別修正事項討論新、舊法之比較適用            │
├──┼─────┼─────────────────────────┤
│ 一 │幫助犯部分│刑法幫助犯之規定，雖為使幫助犯之文義，更符合學界通│
│    │          │說之「限制從屬形式」，且舊法「從犯」一詞，常有不同│
│    │          │解讀，故將舊法之「幫助他人犯罪者，為從犯」之文義，│
│    │          │改為「幫助他人實行犯罪行為者，為幫助犯」。然本件不│
│    │          │論依修正前之刑法第三十條第一、二項，抑或依修正後之│
│    │          │刑法第三十條第一、二項，均係幫助犯，且均得減輕其刑│
│    │          │，對被告張文財而言並無有利或不利之情形，不生任何影│
│    │          │響，應依刑法第二條第一項前段規定，適用舊法之規定。│
├──┼─────┼─────────────────────────┤
│ 二 │易科罰金部│刑法第四十一條第一項前段關於得易科罰金之規定，修正│
│    │分        │前係以「因身體、教育、職業、家庭之關係或其他正當事│
│    │          │由，執行顯有困難」為其要件，新法則刪除此要件，修正│
│    │          │理由說明上述規定限制過嚴，欠缺彈性，與易科罰金制度│
│    │          │旨在救濟短期自由刑流弊之旨趣不符，且刪除該要件後使│
│    │          │檢察官得視具體個案審酌宜否易科罰金，更符告易科罰金│
│    │          │制度之意旨。另修正前刑法第四十一條第一項前段配合罰│
│    │          │金罰鍰提高標準條例第二條（現已刪除）之規定，係以「│
│    │          │銀元三百元即新臺幣九百元折算一日」為易科罰金之折算│
│    │          │標準，至修正後之刑法第四十一條第一項乃係以「新臺幣│
│    │          │一千元、二千元或三千元折算一日」為易科罰金之折算標│
│    │          │準。而觀諸歷年來之實務運作情形，在法院宣告易科罰金│
│    │          │折算標準之案件，檢察官執行時乃以准予易科罰金為原則│
│    │          │，不准易科罰金為例外，是以比較修法前後之規定，應認│
│    │          │修正後刑法第四十一條第一項前段提高易科罰金之折算標│
│    │          │準之適用，對於行為人而言較為不利，依刑法第二條第一│
│    │          │項前段之規定，乃應適用舊法之規定。                │
├──┼─────┼─────────────────────────┤
│ 三 │主刑罰金刑│刑法第三十三條第五款有關罰金刑部分，在新法部分係規│
│    │部分      │定為罰金：新臺幣一千元以上，以百元計算之。而舊法時│
│    │          │則係規定為罰金：一元（銀元）以上。經比較修法前後之│
│    │          │規定，應認修正前刑法第三十三條第五款之規定，對行為│
│    │          │人有利。                                          │
├──┴─────┴─────────────────────────┤
│總結：本案經綜合前開結果，再參酌以法律不得割裂適用之原則，認仍應適用│
│      舊法之規定。                                                  │
└──────────────────────────────────┘
